---
title: "Zadanie dodatkowe - R Markdown"
author: "Maciej Beręsewicz"
date: "19 May 2015"
output: pdf_document
---

Proszę o odtworzenie poniższego dokumentu (w HTML lub PDF). Liczby w macierzach muszą być uzależnione od danych wylosowanych ze zbioru `cars` (bez użycia funkcji `set.seed()`). Oznacza to de facto, że będą aktualizowane za każdym razem jak nastąpi kompilacja dokumentu. 

Kody proszę przesyłać przez **GitHub**.

Należy użyć poniższej funkcji do wyświetlenia macierzy (Kod pochodzi z [Źródło 1](http://stackoverflow.com/questions/20749444/converting-r-matrix-into-latex-matrix-in-the-math-or-equation-environment/20751549?noredirect=1#20751549), [Źródło 2](http://stackoverflow.com/questions/20759444/knitr-r-code-within-latex-environment-in-a-markdown-document)).

```{r macierz,tidy=FALSE}
pdf.options(encoding='ISOLatin2.enc')

m2l <- function(matr) {
    printmrow <- function(x) {
        ret <- paste(paste(x,collapse = " & "),"\\\\")
        sprintf(ret)
    }
    out <- apply(matr,1,printmrow)
    out2 <- paste("\\begin{bmatrix}",paste(out,collapse=' '),"\\end{bmatrix}")
    return(out2)
}
```

# Regresja liniowa 

Model regresji możemy zapisać następująco

$$
\boldsymbol{Y} = \boldsymbol{\beta}\boldsymbol{X} + \boldsymbol{\epsilon}
$$

Natomiast estymator KMNK $\boldsymbol{\beta}$ określony jest następująco

$$
\hat{\boldsymbol{\beta}} = (\boldsymbol{X}^T\boldsymbol{X})^{-1}\boldsymbol{X}^T\boldsymbol{Y}.
$$

# Dane do regresji

Użyjemy danych ze zbioru `cars` i zbudujemy model regresji `dist ~ speed`. Dodatkowo, losowo (wykorzystując funkcję `sample`) wybierzemy jedynie 20 obserwacji aby dokument był czytelny.

```{r wybor_danych}
car_sub <- cars[sample(1:50,20),]
```

Macierz $\boldsymbol{X}$ wygląda następująco

$$
\boldsymbol{X} = `r m2l(cbind(1,car_sub$speed))`
$$

W związku z tym $\hat{\boldsymbol{\beta}}$ ma następującą postać

$$
(\boldsymbol{X}^T\boldsymbol{X})^{-1}\boldsymbol{X}^T\boldsymbol{Y} = 
(`r m2l(cbind(1,car_sub$speed))`^{T}`r m2l(cbind(1,car_sub$speed))`)^{-1}`r m2l(cbind(1,car_sub$speed))`^T `r m2l(as.matrix(car_sub$dist))`
$$

Co daje nam

```{r obliczenia,echo=FALSE}
XtX <- crossprod(cbind(1,car_sub$speed))
XtX_1 <- solve(XtX)
XtY <- crossprod(cbind(1,car_sub$speed),as.matrix(car_sub$dist))
B <- XtX_1 %*% XtY
```

$$
\hat{\boldsymbol{\beta}} =
 (\boldsymbol{X}^T\boldsymbol{X})^{-1}\boldsymbol{X}^T\boldsymbol{Y} = 
 (`r m2l(XtX)`)^{-1}`r m2l(XtY)` = 
`r m2l(B)`
$$

# Rysujemy wykres regresji

Wykres przedstawia zależność miedzy `dist` a `speed` oraz oszacowaną przywą regresji. Należy użyć funkcji `plot` oraz `abline`.

```{r wykres, echo=FALSE}
lm <- lm(dist ~ speed, car_sub)
plot(x = car_sub$speed,
     y = car_sub$dist,
     xlab = 'Prędkość',
     ylab = 'Dystans',
     main = 'Zależność między dystansem, a prędkością')
abline(coef=coef(lm),col='red')
```






