---
title: "praca_domowa_3_orchowski"
author: "Wojciech Orchowski"
date: "Tuesday, May 19, 2015"
output: pdf_document
---


# Regresja liniowa
Model regresji mozemy zapisac nastepująco  

\begin{displaymath}
Y = \beta X + \epsilon
\end{displaymath}

Natomiast estymator KMNK $\beta$ określony jest następujaco

\begin{displaymath}
\hat{\beta}= (X^{T}X)^{-1}X^{T}Y.
\end{displaymath}


#Dane do regresji

Użyjemy danych ze zbioru cars i zbudujemy model regresji **dist ~ speed**. Dodatkowo, losowo (wykorzystując
funkcję **sample**) wybierzemy jedynie 20 obserwacji aby dokument był czytelny.


```{r}
car_sub <- cars[sample(1:50,20),]
speed <- car_sub[,1]
distance <- car_sub[,2]

```

Macierz $X$ wyglada następująco



```{r, echo=FALSE}
pdf.options(encoding='ISOLatin2.enc')
m2l <- function(matr) {
  
      printmrow <- function(x) {
          ret <- paste(paste(x,collapse = " & "    ),"\\\\")
          sprintf(ret)
}
out <- apply(matr,1,printmrow)
out2 <- paste("\\begin{bmatrix}",paste(out,collapse=' '),"\\end{bmatrix}")

return(out2)
}

X <- cbind(matrix(1, nrow = 20),(matrix(speed)))
Y <- matrix(distance)

XtX <- t(X)%*%X
XtY <- t(X)%*%Y

B <- solve(XtX)%*%XtY

```

\begin{displaymath}
\mathbf{X} = `r m2l(X)`
\end{displaymath}

W związku z tym $\hat{\beta}$ ma postać:

\begin{displaymath}
(X^{T}X)^{-1}X^{T}Y = (`r m2l(X)`^{T}`r m2l(X)`)^{-1}`r m2l(X)`^{T}`r m2l(Y)` = `r m2l(B)`
\end{displaymath}


Co daje nam

\begin{displaymath}
\hat{\beta}= (X^{T}X)^{-1}X^{T}Y = (`r m2l(XtX)`)^{-1}
\end{displaymath}

#Rysujemy wykres regresji

Wykres przedstawia zależnośc między **dist** a **speed** oraz oszacowaną krzywą regresji.Należy użyć funkcji **plot** oraz **abline**.

```{r echo = FALSE}
reg <- lm(distance~speed)

plot(x = speed, y = distance,
     main = "Zależność między prędkością, a dystansem",
     xlab = "Prędkość",
     ylab = "Dystans")
abline(reg, col = "red")
```






