---
title: "ggvis - wprowadzenie"
author: "Maciej Beręsewicz"
date: "24 May 2015"
output:
  slidy_presentation: 
    fig_height: 3.5
    fig_width: 3.5
    keep_md: yes
    widescreen: yes
---

```{r boxplot,warning=FALSE, message=FALSE,echo=FALSE}
library(ggvis)
library(dplyr)
library(tidyr)
library(knitr)
opts_chunk$set(fig.align = 'center',warning=FALSE,message=FALSE)
load('~/Documents/Projects/RProjects/Dydaktyka/WIRDS/2014-2015/datasets/gospodarstwa.rda')
```

## ggvis vs ggplot2

Podstawowe zmiany:

* zamiast **layer, geom** -> używamy **layer_** 
* zamiast **stat** -> używamy **compute**
* zamiast **aes()** -> używamy **props()**
* zamiast **ggplot()** -> używamy **ggvis()**
* łączymy komponenty używając **%>%** zamiast **+**

## ggvis - ograniczenia

* brak funkcji **facet**
* zdecydowanie mniejsza możliwość zmiany elementów wykresu w porównaniu do ggplot2
* pakiet jest w tej chwili rozwijany

## Stwórzmy pierwszy wykres - zmienna ciągła

```{r boxplot2,message=FALSE}
gosp %>%
  ggvis(x = ~wydg) 
```

## Stwórzmy pierwszy wykres - zmienna ciągła (skala logarytmiczna)

```{r boxplot2_log,message=FALSE}
gosp %>%
  ggvis(x = ~log(wydg))
```

## Stwórzmy pierwszy wykres - zmienna jakościowa

```{r barplot,message=FALSE}
gosp %>%
  ggvis(x = ~klm) 
```

## Stwórzmy pierwszy wykres - zmienna jakościowa (poprawna skala)

```{r barplot_ordinal,message=FALSE}
gosp %>%
  ggvis(x = ~as.factor(klm))  %>%
  scale_ordinal('x')
```

## Stwórzmy pierwszy wykres - wykres rozrzutu

```{r scatter_plot}
gosp %>%  ggvis(~dochg, ~wydg) %>% layer_points()
```

## Stwórzmy pierwszy wykres - wykres rozrzutu + regresja

```{r scatter_plot_reg}
gosp %>%  ggvis(~dochg, ~wydg) %>% layer_points()  %>%
  layer_model_predictions(model = "lm", se = TRUE)
```

## Stwórzmy pierwszy wykres - wykres rozrzutu + regresja (wg punktów)

```{r scatter_plot_reg_group}
gosp %>%  mutate(klm=as.factor(klm)) %>% group_by(klm) %>%
  ggvis(~dochg, ~wydg, fill=~klm) %>% layer_points()  %>%
  layer_model_predictions(model = "lm", se = TRUE)
```

## Stwórzmy pierwszy wykres - wykres rozrzutu + regresja (wg punktów)

```{r scatter_plot_reg_group2}
gosp %>%  mutate(klm=as.factor(klm)) %>% group_by(klm) %>%
  ggvis(~dochg, ~wydg, stroke =~klm, fill= ~ klm) %>% layer_points()  %>%
  layer_model_predictions(model = "lm", se = TRUE)
```

## Stwórzmy pierwszy wykres - zmienna ilościowa - boxplot

```{r boxpl,message=FALSE}
gosp %>%  na.omit() %>% 
  ggvis(x=~as.factor(klm), y=~wydg) %>% layer_boxplots() 
```

## Grafika interaktywna - etykiety punktów

```{r interaktywnosc}
gosp %>%  
  slice(1:100) %>%
  ggvis(~dochg, ~wydg) %>% 
  layer_points() %>%
  add_tooltip( function(x) {
    print('Dochód:', x$dochg, '\nWydatki:', x$wydg)
    }, 'hover')
```

## Suwaki

```{r suwaki}
gosp %>%
  slice(1:1000) %>%
  ggvis(~dochg, ~wydg) %>% 
  layer_points(size := input_slider(1, 50, step = 5)) %>%
  layer_smooths(span  = input_slider(0.5, 2, step = 0.1))
```

## Suwaki

```{r suwaki_alpha}
gosp %>%
  slice(1:1000) %>%
  ggvis(~dochg, ~wydg) %>% 
  layer_points(opacity := input_slider(0, 1, step = 0.1))
```

## Suwaki

```{r suwaki2}
gosp %>%
  ggvis(x= ~wydg) %>%
  layer_histograms(width = input_slider(1, 100, step = 10)) 
```

## Podstawowe suwaki

* input_checkbox(): a check-box
* input_checkboxgroup(): a group of check boxes
* input_numeric(): a spin box
* input_radiobuttons(): pick one from a set options
* input_select(): create a drop-down text box
* input_text(): arbitrary text input

## Bardziej zaawansowane suwaki

```{r}
gosp %>% 
  select(wydg) %>% na.omit() %>%
  ggvis(x = ~wydg) %>%
    layer_densities(
      adjust = input_slider(.1, 2, value = 1, step = .1, label = "Bandwidth adjustment"),
      kernel = input_select(
        c("Gaussian" = "gaussian",
          "Epanechnikov" = "epanechnikov",
          "Rectangular" = "rectangular",
          "Triangular" = "triangular",
          "Biweight" = "biweight",
          "Cosine" = "cosine",
          "Optcosine" = "optcosine"),
        label = "Kernel")
    )
```

## Opcje wykresów

* add_axis(vis, "x")
* add_axis(vis, "y")
* add_legend(vis, "stroke")
* add_legend(vis, "size")

Możemy zmieniać: 

* title
* orient
* title_offset
* format
* ticks

i wiele innych

## Opcje wykresów - przykład

```{r}
gosp %>%
  ggvis(x= ~dochg,y = ~wydg) %>%
  add_axis('x', title='Dochody') %>%
  add_axis('y', title = 'Wydatki')
```

## Opcje wykresów - zmiana skali osi

Wspierane typy osi:

* numeric For continuous numeric values.
* nominal For character vectors and factors.
* ordinal For ordered factors (these presently behave the same as nominal).
* logical For logical (TRUE/FALSE) values.
* datetime For dates and date-times.

## Źródła:

* http://ggvis.rstudio.com/ggvis-basics.html 
* http://ggvis.rstudio.com/properties-scales.html
* http://ggvis.rstudio.com/axes-legends.html
* https://github.com/pbiecek/TechnikiWizualizacjiDanych/blob/master/MINI_MIMUW_2014/materialy_z_wykladow_i_lab/ggvis/ggvis.Rmd
