---
title: "Minimalna liczebność próby - rozwiązania zadań z zajęć (2)"
author: "Maciej Beręsewicz"
date: "19.11.2014"
output: pdf_document
---

**Zadanie 1**. Firma przystępująca do produkcji pewnego modelu sportowego samochodu chce oszacować frakcję osób o odpowiednich dochodach, które będą zainteresowane kupnem tego modelu. Producent chciałby znać tę frakcję z dokładnością do 10\%, przy 99\% współczynniku ufności. Bieżące dane, którymi firma dysponuje wskazują, że ta frakcja kształtuje się około 25\%. Jaka jest minimalna liczebność próby
w zamierzonym badaniu?
 
```{r zad1dane, echo=FALSE}
d <- 0.1
ufnosc <- 0.99
alpha <- 1 - ufnosc
p0 <- 0.25
z_q <- qnorm(1-alpha/2)
n <- z_q^2*p0*(1-p0)/d^2
```


**Rozwiązanie:**

Korzystamy ze wzoru dla przypadku ze znaną frakcją

$$
n = \frac{z_{1-\alpha/2}^2p(1-p)}{d^2}
$$

odczytując z tablic wiemy, że $z_{1-\alpha/2}$ = `r round(z_q,2)`. W związku z tym, podstawiając do powyższego wzoru, otrzymujemy:

$$
n = \frac{`r z_q`^2 \times`r p0`\times(1-`r p0`)}{`r d`^2} = 
\frac{`r z_q^2` \times`r p0*(1-p0)`}{`r d^2`} = `r n`
$$

Co interpretujemy następująco: aby oszacować frakcję osób zainteresowanych kupnem sportowego modelu samochodu z dokładnością do 10\%, przy współczynniku ufności 99\% oraz frakcji 25\% należy wylosować \textbf{co najmniej} `r round(n)` osób.

**Zadanie 4**. Jak liczną należy wziąć próbę pracowników, aby określić procent robotników w populacji generalnej nie wykonujących ustalonej normy pracy? Zakłada
się, że błąd szacunku powinien wynosić 6\%, a współczynnik ufności wynosi 0,99.

```{r zad4dane, echo=FALSE}
d <- 0.06
ufnosc <- 0.99
alpha <- 1 - ufnosc
z_q <- qnorm(1-alpha/2)
n <- z_q^2 / (4*d^2)
```


**Rozwiązanie:**

Korzystamy ze wzoru:

$$
n = \frac{z_{1-\alpha/2}}{4 \times d^2}
$$

odczytując z tablic wiemy, że $z_{1-\alpha/2}$ = `r round(z_q,2)`. W związku z tym podstawiając do powyższego wzoru otrzymujemy:

$$
n = \frac{`r z_q`}{4 \times `r d`^2} = `r n`
$$

Co interpretujemy następująco: aby oszacować frakcję osób nie wykonujących ustalonej normy pracy z dokładnością do 6\% oraz przy współczynniku ufności 99\% należy wylosować \textbf{co najmniej} `r round(n)` osób.



