---
title: "Estymacja przedziałowa - rozwiązania zadań z zajęć"
author: "Maciej Beręsewicz"
date: ""
output: pdf_document
---

**Zadanie 6**. Wiadomo, że średnica detalu (w mm) wykonanego na pewnej maszynie ma rozkład normalny $N(m, 1)$. Z dużej partii detali pobrano 7-elementową próbię i otrzymano $\bar{x}= 25mm$. Przyjmując współczynnuk ufności $1-\alpha=0.95$, oszacować metodą przedziałową nieznaną przeciętną wwartość średnicy toczonych na tej maszynie detali.


```{r zad6dane, echo=FALSE}
sigma <- 1
x_bar <- 25
alpha <- 0.05
z_q <- qnorm(1-alpha/2)
n <- 7

```

**Rozwiązanie:**

Korzystamy z: 

$$
P\{ \bar{x} - z_{1-\alpha/2}\frac{\sigma}{\sqrt{n}} < m <  \bar{x} + z_{1-\alpha/2}\frac{\sigma}{\sqrt{n}} \} = 1-\alpha
$$

odczytując z tablic wiemy, że $z_{1-\alpha/2}$ = `r round(z_q,2)`. W związku z tym podstawiając do powyższego wzoru:

$$
P\{ `r x_bar` - `r z_q`\frac{`r sigma`}{\sqrt{`r n`}} < m <  `r x_bar` + `r z_q`\frac{`r sigma`}{\sqrt{`r n`}} \} = 1-`r alpha`
$$

otrzymujemy:

$$
P\{ `r x_bar -  z_q*sigma/sqrt(n) ` < m <  `r x_bar +  z_q*sigma/sqrt(n) ` \} = `r 1 - alpha`
$$

Co interpretujemy następująco: Z prawdopodobieństwem `r 1- alpha` przedział (`r round(x_bar -  z_q*sigma/sqrt(n),2)`, `r round(x_bar +  z_q*sigma/sqrt(n),2)`) pokrywa nieznaną średnią średnicę produkowanych w tej firmie detali.

**Zadanie 11.** W celu ustalenia przeciętnej płacy absolwentów zatrudnionych w prywatnych firmach w 2009 r., wylosowano niezależnie do próby 10 osób. Zebrano następujące informacje o ich miesięcznej płacy (w tys. z l): 3,0; 4,0; 3,7; 3,2; 2,4; 5,5; 3,8; 4,2; 3,2; 4,0. Oszacuj metodą przedziałową średnią miesięczną płacę absolwenta tej uczelni zatrudnionego w prywatnej firmie w Polsce w 2009 r. ($1 - \alpha = 0, 95$).


```{r zad11dane,echo=FALSE}
dane <- c(3.0, 4.0, 3.7, 3.2, 2.4, 5.5, 3.8, 4.2, 3.2, 4.0)
alpha <- 0.05
n <- 10
x_bar <- mean(dane)
s_hat <- sd(dane)
t_q <- qt(1-alpha/2,n-1)
```

**Rozwiązanie:**

Korzystamy ze wzoru

$$
P\{ \bar{x} - t_{1-\alpha/2,n-1}\frac{s}{\sqrt{n}} < m <  \bar{x} + t_{1-\alpha/2,n-1}\frac{s}{\sqrt{n}} \} = 1-\alpha
$$


odczytując z tablic wiemy, że $t_{1-\alpha/2,n-1}$ = `r round(t_q,2)`. W związku z tym podstawiając do powyższego wzoru:


$$
P\{ `r x_bar` - `r t_q`\frac{`r s_hat`}{\sqrt{`r n`}} < m <  `r x_bar` + `r t_q`\frac{`r s_hat`}{\sqrt{`r n`}} \} = 1-`r alpha`
$$


otrzymujemy:

$$
P\{ `r x_bar - t_q*s_hat/sqrt(n)` < m <  `r x_bar + t_q*s_hat/sqrt(n)` \} = `r 1-alpha`
$$


Co interpretujemy w następujący sposób: Z prawdopodobieństwem `r 1-alpha` przedział (`r round(x_bar - t_q*s_hat/sqrt(n),2)`,`r round(x_bar+ t_q*s_hat/sqrt(n),2)`) pokrywa nieznaną średnią płacę absolwentów zatrudnionych w prywatnych firmach w 2009 roku.







