---
title: "Testowanie średnich - dwie średnie"
author: "Maciej Beręsewicz"
date: "03.12.2014"
output: pdf_document
---

```{r tplot,echo=FALSE}
t_dens_auc <- function(df,t_kr,t_emp,xtext=0,alt='g'){
  library(ggplot2)
  library(ggthemes)
  
  den_curve <- data.frame(x=seq(-5,5,length=100),
                          y=dt(seq(-5,5,length=100),df))
  
  p <- qplot(data=den_curve,
             x=x,
             y=y,
             geom='line') +
     geom_point(aes(x=t_emp,
                   y=0),
               shape=20,
               size=3)+
    annotate('text',
             x=t_emp+xtext,
             y=0.2,
             label=paste0('Wartość\nstatystyki\nwynosi=',
                          round(t_emp,2),
                          '\ni jest \noznaczona\nczarnym kółkiem'),
             size=3,
             fontface=3,
             family='serif') +
    ylab('Gęstość') +
    xlab('') + 
    theme_tufte()
  
  if (alt == 'g') {
    p <- p + geom_ribbon(data=subset(den_curve, x > t_kr),
                aes(ymax=y,ymin=0),
                fill='red',
                colour=NA,
                alpha=0.5) 
  }
  else if (alt=='l') {
    p <- p + geom_ribbon(data=subset(den_curve, x < t_kr),
                aes(ymax=y,ymin=0),
                fill='red',
                colour=NA,
                alpha=0.5) 
  }
    
   
  return(p)
}

```

*Zadanie 9*. Zbadano 200 rodzin w miastach liczących 5 – 10 tys. mieszkańców i 100 rodzin wiejskich pod względem liczby posiadanych dzieci. Okazało się, ze rodziny miejskie miały łącznie 440 dzieci, a typowy obszar zmienności dla tej cechy wynosił od 1 do 3,4. Z kolei rodziny wiejskie posiadały średnio 2,5 dzieci przy odchyleniu standardowym wynoszącym 1. Traktując otrzymane wyniki jako wyniki badań próbnych, sprawdź hipotezę, ze średnia liczba dzieci w rodzinach wiejskich jest większa niż w rodzinach miejskich ($\alpha$ = 0, 05).

```{r zad9data,echo=FALSE}
n1 <- 200
n2 <- 100
sum1 <- 440
m1 <- 440/n1
s1 <- 3.4 - m1
m2 <- 2.5
s2 <- 1
alpha <- 0.05
df <- n1+n2-2
t_kr <- qt(alpha,df)
sp2 <- ((n1-1)*s1^2+ (n2-1)*s2^2) / (df)
t_emp <- (m1-m2)/ sqrt( sp2/n1 + sp2/n2)  
```

W pierwszym kroku zapisujemy hipotezy:

* H0: $\mu_{1:miejskie} \neq \mu_{2:wiejskie}$
* H1: $\mu_{1:miejskie} < \mu_{2:wiejskie}$

Aby zweryfikować hipotezę musimy obliczyć statystykę krytyczną określoną wzorem:

$$
t = \frac{\bar{x}_1-\bar{x}_2}{\sqrt{\frac{s_p^2}{n_1}+\frac{s_p^2}{n_2} }}.
$$

gdzie:

$$
s_p^2 = \frac{(n_1-1) \times s_1^2 + (n_2-1) \times s_2^2}{n_1+n_2-2}
$$
Natomiast weryfikujemy hipotezę porównując wartość statystyki testowej do wartości krytycznej określonej następująco.

$$
t_{kr} = t_{\alpha, n_1+n_2-2}
$$

Szukamy wartości dla $\alpha$ dlatego, że badana hipoteza alternatywna jest jednostronna (pojawia się większe). Podstawiając wartości do wzoru dla dla statystyki $t$ otrzymujemy:

$$
t = \frac{`r m1`-`r m2`}{\sqrt{\frac{`r sp2`}{`r n1`}+\frac{`r sp2`}{`r n2`} }} = `r t_emp`.
$$


W związku z tym porównując do wartości krytycznej $t < t_{kr}$ odpowiadamy, że należy odrzucić hipotezę zerową ponieważ wartość statystyki jest mniejsza od wartości krytycznej. Możemy przedstawić to również graficznie.

```{r zad9grahics,warning=FALSE,echo=FALSE,dev='CairoPDF',fig.width=6,fig.height=3}
t_dens_auc(df,t_kr,t_emp,xtext=-1,alt='l')

```
