---
title: "Test zgodności Chi-Kwadrat"
author: "Maciej Beręsewicz"
output: pdf_document
header-includes:
   - \usepackage{float}
---

# Teoria


Test zgodności $\chi^2$ ma na celu weryfikację hipotezy mówiącej, że rozkład danej zmiennej jest zgodny z rozkładem teoretycznym (zadanym przez badacza, znanym z populacji).

Statystyka $\chi^2$ opisana jest poniższym wzorem:

$$
\chi^2 = \sum_{i=1}^{n} \frac{(O_i-E_i)^2}{E_i}
$$

gdzie: $E_i$ jest wartością teoretyczną (np. liczebnością, frakcją) dla $i$-tej wartości (przedziału) badanej zmiennej, natomiast $O_i$ jest wartością obserwowaną (np. liczebnością, frakcją) dla $i$-tej wartości (przedziału) badanej zmiennej. Innymi słowy, test $\chi^2$ bada na ile rozkład obserwowany jest zgodny z założonym (teoretycznym). Test ten można również spotkać pod nazwą test $\chi^2$ Pearsona lub Goodness of Fit.

Hipoteza zerowa i alternatywna dla tego testu jest następująca:

* H0: $F_o = F_t$
* H1: $F_o \ne F_t$

Gdzie $F$ oznacza dystrybuantę rozkładu, $o$ oznacza rozkład zmiennej obserwowanej, $t$ oznacza rozkład teoretyczny.

Powyższy wzór można również zapisać w następujący sposób:

$$
\chi^2 = \sum_{i=1}^{r} \frac{(f_i-np_i)^2}{np_i}
$$

gdzie: $f_i$ to frakcja obserwowana, $np_i$ to frakcja, która wynika z rozkładu teoretycznego (np. dla populacji).

Test zgodności wykorzystujemy gdy:

* chcemy zbadać czy rozkład empiryczny (obserwowany) jest zgodny z rozkładem teoretycznym (np. Poissona, Normalnym),
* chcemy zbadać czy rozkład próby (np. płeć) jest zgodny z rozkładem populacji.


# Przykładowe zadania

*Zadanie 1.* Liczbę dni opuszczonych przez studentów w listopadzie w wylosowanej próbie 250 studentów charakteryzuje poniższy szereg rozdzielczy. Proszę zweryfikować hipotezę ($\alpha=0.05$), że rozkład liczby dni opuszczonych przez studentów jest zgodny z rozkładem Poissona o średniej $\lambda=1$.

```{r zad1teor,echo=FALSE}
x <- 0:5
lambda <- 1
n_emp <- c(30,110,50,40,15,5)
p_x <- n_emp / sum(n_emp)
p_teret <- dpois(x,lambda)
p_n_teoret <- p_teret*sum(n_emp)
chi_test <- sum( (n_emp - p_n_teoret)^2 / p_n_teoret)
alpha <- 0.05
chi_kry <- qchisq(1-alpha,df = length(x) - 1)
```

```{r zad1dane,results='asis',echo=FALSE,comment='%'}
library(xtable)

emp <- data.frame("Liczba opuszczonych dni" = 0:5, 
                  "Liczba studentów"=n_emp)
print(xtable(emp,digits=0),include.rownames = FALSE,table.placement="H",comment=F,floating=TRUE)
```

Z tablic odczytujemy wartości teoretyczne dla rozkładu Poissona przy parametrze $\lambda=1$.

```{r zad1table,results='asis',echo=FALSE,comment='%'}
teor <- data.frame(x = 0:5, 
                   teoretyczne=p_teret,
                   liczebność_teoretyczna=p_n_teoret)
print(xtable(teor,digits=4),include.rownames = FALSE,table.placement="H",comment=F,floating=TRUE)
```

Na podstawie danych wyznaczamy wartości empiryczne i zapisujemy w tabeli z wartościami teoretycznymi. Następnie odejmujemy od wartości empirycznych wartości teoretyczne i podnosimy je do kwadratu (ET2)

```{r zad1table2,results='asis',echo=FALSE,comment='%'}
teor <- data.frame(x = 0:5, 
                   Teoretyczne=p_n_teoret,
                   Empiryczne=n_emp,
                   ET2 = (n_emp-p_n_teoret)^2)
print(xtable(teor,digits=4),
      include.rownames = FALSE,
      table.placement="H",
      comment=F,
      floating=TRUE,
      sanitize.colnames.function=function(x){x})
```


Następnie sumujemy kolumnę ET2 i otrzymujemy statystykę $\chi^2$ równą `r chi_test`. Porównując do wartości krytycznej odczytanej z tablic $\chi^2_{kryt}(`r length(x) - 1`)=`r chi_kry`$ podejmujemy decyzję o odrzuceniu hipotezy zerowej na rzecz alternatywnej, co oznacza, że rozkład nieobecności studentów na zajęciach nie jest zgodny z rozkładem Poissona o średniej równej 1.

*Zadanie 2.* W ramach [Diagnozy Społecznej](http://www.diagnoza.com) w 2013 roku przeprowadzono badanie na próbie gospodarstw domowych równej 12 505. Aby móc wnioskować na populację gospodarstw domowych w Polsce należy porównać rozkłady z próby i populacji. W związku z tym zweryfikuj hipotezę o zgodności rozkładów liczby gospodarstw domowych w próbie pochodzącej z badania [Diagnoza Społeczna](http://www.diagnoza.com) i populacji (określonej przez [Główny Urząd Statystyczny](http://www.google.pl/url?sa=t&rct=j&q=&esrc=s&source=web&cd=3&ved=0CCoQFjAC&url=http%3A%2F%2Fstat.gov.pl%2Fdownload%2Fgfx%2Fportalinformacyjny%2Fpl%2Fdefaultaktualnosci%2F5486%2F9%2F8%2F1%2Fbudzety_gospodarstw_domowych_2013.pdf&ei=3e1xVIHdO8StPN_igdAG&usg=AFQjCNEEe-1KlDe2a-lwrWR1kDPZPHfhUw&sig2=DqBULs5pqLaPFpnF4-jmWA&bvm=bv.80185997,d.ZWU&cad=rjt)) w 2013 roku w przekroju klas miejscowości (6 klas miejscowości). Przyjmuj poziom istotności równy $\alpha=0.01$. Dane przedstawia poniższa tabela

```{r zad2dane,echo=FALSE}
diagnoza <- c(1804,1371,1078,2563,1526,4163)
gus <- c(3341,3487,4090,6362,4278,15623)
n_gus <- sum(gus)
p_diag <- diagnoza/sum(diagnoza)
E <- n_gus * p_diag
chi_emp <- sum( (gus-E)^2 / E)
alpha <- 0.01
chi_kryt <- qchisq(p=1-alpha,length(diagnoza)-1)
```

```{r zad2table2,results='asis',echo=FALSE}
teor <- data.frame(KlasaMiejscowości = c('Powyżej 500 tys.',
                         '200-499 tys.',
                         '100-199 tys.',
                         '20-99 tys.',
                         'Poniżej 20 tys.',
                         'Wieś'), 
                   DiagnozaSpołeczna=p_diag,
                   GUS=gus)
print(xtable(teor,digits=4),
      include.rownames = FALSE,
      table.placement="H",
      comment=F,
      floating=TRUE,
      sanitize.colnames.function=function(x){x})
```

Aby sprawdzić zgodność rozkładów korzystamy ze statystyki $\chi^2$ określonej poniższym wzorem

$$
\chi^2 = \sum_{i=1}^{r} \frac{(f_i-np_i)^2}{np_i},
$$

gdzie, w przypadku tego zadania, $f_i$ to frakcja gospodarstw domowych pochodząca z diagnozy społecznej dla $i$-tej klasy miejscowości, a $np_i$ to frakcja gospodarstw domowych pochodząca z Głównego Urzędu Statystycznego dla $i$-tej klasy miejscowości.

Aby obliczyć statystykę $\chi^2$ musimy obliczyć $(f_i-np_i)^2$ co zawarte jest w kolumnie DG2.

```{r zad2table2.1,results='asis',echo=FALSE}
teor <- data.frame(KlasaMiejscowisći = c('Powyżej 500 tys.',
                         '200-499 tys.',
                         '100-199 tys.',
                         '20-99 tys.',
                         'Poniżej 20 tys.',
                         'Wieś'), 
                   DiagnozaSpołeczna=p_diag,
                   GUS=gus,
                   NP=n_gus*p_diag)

print(xtable(teor,digits=4),
      include.rownames = FALSE,
      table.placement="H",
      comment=F,
      floating=TRUE,
      sanitize.colnames.function=function(x){x})
```

Statystyka $\chi^2$ wynosi `r chi_emp`, natomiast wartość krytyczna dla $\alpha=0.01$ oraz `r length(gus)-1` stopni swobody wynosi `r chi_kryt`. Oznacza to, że odrzucamy hipotezę zerową na rzecz alternatywnej mówiącej o tym, że rozkłady gospodarstw domowych w 2013 roku w badaniu [Diagnoza Społeczna](http://www.diagnoza.com) oraz znane rozkłady z Głównego Urzędu Statystycznego nie są zgodne.
