---
title: "Testowanie średnich - jedna średnia"
author: "Maciej Beręsewicz"
date: "26.11.2014"
output: pdf_document
---

```{r tplot,echo=FALSE}
t_dens_auc <- function(n,t_kr,t_emp,xtext=0){
  library(ggplot2)
  library(ggthemes)
  
  den_curve <- data.frame(x=seq(-5,5,length=100),
                          y=dt(seq(-5,5,length=100),n-1))
  
  p <- qplot(data=den_curve,
             x=x,
             y=y,
             geom='line') +
    geom_ribbon(data=subset(den_curve, x > t_kr),
                aes(ymax=y,ymin=0),
                fill='red',
                colour=NA,
                alpha=0.5) +
    geom_point(aes(x=t_emp,
                   y=0),
               shape=20,
               size=3)+
    annotate('text',
             x=t_emp+xtext,
             y=0.2,
             label=paste0('Wartość\nstatystyki\nwynosi=',
                          round(t_emp,2),
                          '\ni jest \noznaczona\nczarnym kółkiem'),
             size=3,
             fontface=3,
             family='serif') +
    ylab('Gęstość') +
    xlab('') + 
    theme_tufte()
  return(p)
}

```

*Zadanie 1*. Przypuszcza się, że średnie miesięczne zarobki pracowników pewnego dużego przedsiębiorstwa przekraczają 3000 zł brutto. Dla 8 losowo wybranych pracowników uzyskano następujące dane (w zł): 3500, 3200, 3000, 4000, 3300, 3800, 4200, 3400. Przyjmując, że rozkład płac pracowników jest normalny zweryfikuj tę hipotezę przyjmując $\alpha$ = 0.05.


```{r zad1,echo=FALSE}
dane <- c(3500, 3200, 3000, 4000, 3300, 3800, 4200, 3400)
m <- mean(dane)
s <- sd(dane)
n <- length(dane)
alpha = 0.05
m0 <- 3000
t_kr <- qt(1-alpha,n-1)
t_emp <- (m-m0)/s*sqrt(n)
```

W pierwszym kroku zapisujemy hipotezy:

* H0: $\mu \neq `r m0`$
* H1: $\mu > `r m0`$

Aby zweryfikować hipotezę musimy obliczyć statystykę krytyczną określoną wzorem:

$$
t = \frac{\bar{X}-\mu_0}{s}\sqrt{n}.
$$

Natomiast weryfikujemy hipotezę porównując wartość statystyki testowej do wartości krytycznej określonej następująco.

$$
t_{kr} = t_{1-\alpha, n-1}
$$

Szukamy wartości dla $1-\alpha$ dlatego, że badana hipoteza alternatywna jest jednostronna (pojawia się większe). Podstawiając wartości do wzoru dla dla statystyki $t$ otrzymujemy:

$$
t = \frac{`r m`-`r m0`}{`r s`}\sqrt{`r n`} = `r round(t_emp,2)`.
$$

W związku z tym porównując do wartości krytycznej $t > t_{kr}$ odpowiadamy, że należy odrzucić hipotezę zerową ponieważ wartość statystyki jest większa od wartości krytycznej. Możemy przedstawić to również graficznie.


```{r zad1grahics,warning=FALSE,echo=FALSE,dev='CairoPDF',fig.width=6,fig.height=3}
t_dens_auc(n,t_kr,t_emp)

```

\newpage

*Zadanie 2*. Czy na poziomie istotności 0,05 można twierdzić, ze przeciętna liczba jednostek konsumpcyjnych w pracowniczych gospodarstwach domowych jest większa od 2,5, jeśli na podstawie próby liczącej 26 gospodarstw domowych otrzymano, ze:

* średnia liczba jednostek konsumpcyjnych wynosi 2,65 ,
* jej względna dyspersja równa jest 40\%?.

```{r zad2dane,echo=FALSE}
m <- 2.65
vx <- 0.4
s <- m*vx
alpha <- 0.05
m0 <- 2.5
n <- 26
t_kr <- qt(1-alpha,n-1)
t_emp <- (m-m0)/s*sqrt(n)
```

W pierwszym kroku zapisujemy hipotezy:

* H0: $\mu \neq `r m0`$
* H1: $\mu > `r m0`$

Aby zweryfikować hipotezę musimy obliczyć statystykę krytyczną określoną wzorem:

$$
t = \frac{\bar{X}-\mu_0}{s}\sqrt{n}.
$$

Natomiast weryfikujemy hipotezę porównując wartość statystyki testowej do wartości krytycznej określonej następująco.

$$
t_{kr} = t_{1-\alpha, n-1}
$$

Szukamy wartości dla $1-\alpha$ dlatego, że badana hipoteza alternatywna jest jednostronna (pojawia się większe). Z danych wyliczamy, że $s=`r s`$. Podstawiając wartości do wzoru dla dla statystyki $t$ otrzymujemy:

$$
t = \frac{`r m`-`r m0`}{`r s`}\sqrt{`r n`} = `r round(t_emp,2)`.
$$

W związku z tym porównując do wartości krytycznej $t > t_{kr}$ odpowiadamy, że nie należy odrzucić hipotezę zerową ponieważ wartość statystyki jest mniejsza od wartości krytycznej. Możemy przedstawić to również graficznie.

```{r zad2grahics,warning=FALSE,echo=FALSE,dev='CairoPDF',fig.width=6,fig.height=3}
t_dens_auc(n,t_kr,t_emp,xtext=2)
```
