Zadania powtórkowe
========================================================

Proszę o wykonanie poniższych zadań powtórkowych do *10 marca 2014*. Kod *R* (plik z rozszerzeniem .R) proszę załączać przez portal moodle [link](http://moodle.ue.poznan.pl/mod/assignment/view.php?id=98427) w układzie, który przedstawiony jest poniżej. Proszę wpisywać komentarze w każdej linii.

```{r opcje,echo=FALSE}
opts_chunk$set(results='hide',eval=F,echo=F)
```

```{r kod,results='hide',echo=TRUE}
##############################

### zadanie 1 - rozwiązanie

##############################
### przypusuję wartośc 10 do obiektu A
A<-10
### sprawdzam typ zmiennej
class(A)
```

**PLIK PROSZĘ OPISAĆ W NASTĘPUJĄCY SPOSÓB -- NAZWISKO_NRINDEKSU_ZAD_0.R. Pliki, które będą opisane inaczej NIE BĘDĄ PRZE MNIE SPRAWDZANE!!**

### Zadanie 1

Proszę zainstalować następujące pakiety:

* ggplot2
* reshape2
* data.table
* RColorBrewer

```{r zad1}
install.packages(c('ggplot2','reshape2','data.table','RColorBrewer'))
```
### Zadanie 2

Proszę utworzyć zmienną A, która przyjmie wartość 'PIERWSZA ZMIENNA'. Następnie proszę sprawdzić jakiego typu jest ta zmienna (podpowiedz: sprawdzanie klasy). 

```{r zad2}
A<-'PIERWSZA ZMIENNA'
class(A)
```
### Zadanie 3 
Proszę utworzyć następujące wektory:
* 1,1,1,1,1,1 (6 jedynek, na dwa sposoby).
* 1,2,...., 100 (wartości od 1 do 100, na dwa sposoby).
* wektor1, wektor2, ..., wektor200 (wartości tekstowe, na dwa sposoby, podpowiedź: funkcja paste).
* 5, 10, 15, 20, ..., 500 (podpowiedź: funkcja seq).

```{r zad3}
zad3a<-rep(1,6)
zad3a<-numeric(6)+1
zad3a<-c(1,1,1,1,1,1)
zad3b<-1:100
zad3b<-c(1:100)
zad3b<-seq(1,100,1)
zad3c<-paste('wektor',1:200,sep='')
zad3c<-paste0('wektor',1:200)
zad3d<-seq(5,500,5)
zad3d<-1:100*5
```
### Zadanie 4

Proszę stworzyć następujące obiekty: 

* macierz o wymiarach 10 x 3, która będzie wypełniona samymi 0.
* macierz, która będzie miała wektor wejściowy 1:10 i wymiary 2x5. Dane mają być wczytywane wg wierszy.
* pusty data.frame (bez żadnych wartości).
* data.frame, który będzie składał się z 3 kolumn:
  * ID - wektor od 1 do 10.
  * NAZWA - wektor składający się z elementów a1, a2, ..., a10 (wektor tekstowy).
  * TEST - wektor składający się z elementów równych 1.
* listę składającą się ze wszystkich elementów, które zostały zbudowane w tym zadaniu. 

```{r zad4}
zad4a<-matrix(0,nrow=10,ncol=3)
zad4b<-matrix(1:10,nrow=2,ncol=5,byrow=T)
zad4c<-data.frame()
zad4d<-data.frame(ID=1:10,NAZWA=paste0('a',1:10),TEST=1)
zad4e<-list(a=zad4a,b=zad4b,c=zad4c,d=zad4d)
```

### Zadanie 5

Proszę stworzyć wektor, który będzie składał się z: 20 wartości 1, 35 wartości 2 oraz 50 wartości 3. Następnie na podstawie tego wektora proszę stworzyć zmienną fc, która będzie miała klasę *factor* oraz będzie przyjmowała następujące etykiety (dla podanych wartości):

* 1 = MAŁO
* 2 = ŚREDNIO
* 3 = DUŻO

Proszę zastosować odpowiednią funkcję sprawdzającą czy zmienna jest typu *factor* oraz jakie etykiety w tej zmiennej występują (jedna funkcja).

```{r zad5}
zad5a<-rep(c(1,2,3),times=c(20,35,50))
zad5b<-factor(zad5a,levels=c(1,2,3),labels=c('MAŁO','ŚREDNIO','DUŻO'))
is.factor(zad5b)
levels(zad5b)
```

### Zadanie 6 

Przed wykonaniem tego zadania proszę wpisać poniższe polecenie.

```{r}
set.seed(1234)
```

Proszę stworzyć wektor o długości 20, który jest wynikiem losowania (ze zwracaniem) z wektora o wartościach 1 do 10.

Następnie proszę odpowiedzieć na następujące pytania.
* Które elementy wektora równe są 10 (pozycja elementów)?
* Które elementy wektora równe są 2 lub 3 lub 5?
* Które elementy wektora są większe od 8? 
* Ile jest elementów, które są równe 1? 
* Ile jest elementów, których wartości są większe od 9?
* Ile jest unikalnych wartości w tym wektorze?

Proszę zastosować funkcję, która zwróci długość stworzonego wektora.

```{r zad6}
set.seed(1234)
zad6a<-sample(x=1:10,size=20,replace=T)
which(zad6a==10)
which(zad6a %in% c(2,3,5))
which(zad6a>8)
sum(zad6a==1)
sum(zad6a>9)
length(unique(zad6a))
length(zad6a)
```
### Zadanie 7 

Proszę usunąć wektory zadeklarowane w zadaniu 3 z przetrzeni roboczej (tj. z pamięci programu). Następnie odpowiednim poleceniem zapisać obecną przestrzeń roboczą do pliku o rozszerzeniu *.RData*.

```{r zad7}
rm(zad3a,zad3b,zad3c,zad3d)
save.image('zad7.RData')
```
### Zadanie 8 

Z folderu *WIRDS/DataSets* znajdującego się na *GITHUB* proszę wczytać plik tekstowy o nazwie zadanie5.txt (uwaga proszę sprawdzić jakie argumenty należy podać w funkcji wczytującej zbiór danych tj. proszę przyjrzeć się plikowi przed wczytaniem do R). Zbiór proszę przypisać do obiektu o nazwie **dane**. Opis zbioru znajdą Państwo na samym końcu.

Następnie proszę sprawdzić następujące elementy:

* klasę obiektu,
* liczbę wierszy (2 sposoby),
* liczbę kolumn (2 sposoby),
* nazwy zmiennych,
* klasy poszczególnych kolumn,
* proszę stworzyć podsumowanie wszystkich kolumn.

```{r zad8}
dane<-read.table('/home/berenz/Dokumenty/Projekty/Projekty_R/UNIVERSITY/Course Materials/WIRDS/DataSets/zadanie5.txt',
                 sep='|',header=T,dec=',')
class(dane)
nrow(dane)
dim(dane)[1]
ncol(dane)
dim(dane)[2]
names(dane)
sapply(dane,class)
summary(dane)
```
### Zadanie 9 

Mając obiekt **dane** proszę wykonać następujące działania:

* utworzyć nową zmienną o nazwie *mpg2*, która będzie kwadratem zmienne *mpg*.
* utworzyć zmienną, która będzie przyjmowała wartość równą 1, jeżli *mpg* przyjmować będzie wartości powyżej swojej średniej.
* proszę utworzyć obiekt o nazwie *SrednieKolumn*, który będzie przetrzymywał wartości równe średnim kolumnowym (jedna funkcja).
* proszę zmienić typ kolumny *am* (Transmission) na factor, który przyjmuje wartości: 0 = 'Automatyczna', 1 = 'Manualna'.
* proszę utworzyć zmienną *mpg_cyl* będącą ilorazem zmiennej *mpg* oraz *cyl*.

```{r zad9}
### użyjemy funkcji within
SrednieKolumn<-colMeans(dane)
dane<-within(dane,{
  mpg2<-mpg^2
  flag<-mpg>mean(mpg)
  am<-factor(am,levels=c(0,1),labels=c('Automatyczna','Manualna'))
  mpg_cyl<-mpg/cyl
})
```

### Zadanie 10

Mając obiekt **dane** proszę wykonać następujące działanie (na tym obiekcie):

Proszę pogrupować zmienną *disp* (tworząc nową zmienną *dispGrouped*) w następujące grupy (podpowiedź: funkcja cut):

  * 1 = poniżej kwartyla 1 -- proszę nadać etykietę "poniżej Q1"
  * 2 = między kwartylem 1 i medianą -- proszę nadać etykietę "<Q1, Me)"
  * 3 = między medianą a kwartylem 3 -- proszę nadać etykietę "<Me, Q3)"
  * 4 = powyżej kwartyla 3 -- prosze nadać etykietę "pow. Q3"

```{r zad10}
kwan<-quantile(dane$disp,probs=c(0.25,0.5,0.75))
dane$dispGrouped<-cut(dane$disp,
                      breaks=c(-Inf,kwan[1],kwan[2],kwan[3],Inf),
                      labels=c('poniżej Q1','<Q1,Me)','<Me, Q3)','Q3 i wyżej'))
```

### Zadanie 11

Mając obiekt **dane** proszę wykonać następujące działanie:

Proszę policzyć średnią zmiennej *mpg* według zmiennej *am* (Transmission) (co najmniej dwa sposoby).

```{r zad11}
tapply(dane$mpg,dane$am,mean)
aggregate(mpg~am,dane,mean)
by(dane$mpg,dane$am,mean)
```
### Zadanie 12

Proszę zagregować data.frame **dane** tak aby otrzymać średnie wartości dla wszystkich zmiennych według zmiennej *am* (Transmission) (jedna funkcja).

```{r Zad12}
aggregate(.~am,dane,mean)
```
### Zadanie 13

Mając obiekt **dane** proszę wykonać następujące działanie:

* proszę policzyć korelację miedzy wszystkimi zmiennymi w zbiorze danych (korelację pearsona oraz spearmana). Wynik proszę zapisać do zbioru danych. Następnie wszystkie wartości proszę zaokrąglić do dwóch miejsc po przecinku.

Proszę sprawdzić hipotezę o istnieniu zależności liniowej między zmienną mgp (Miles/(US) gallon) a disp (Displacement (cu.in.).

```{r zad13}
cormat<-cor(subset(dane,select=-am))
cormat<-round(cormat,2)
cor.test(dane$mpg,dane$disp)
```
### Zadanie 14

Proszę wykonać histogram zmiennej *mpg*.

```{r zad14}
hist(dane$mpg)
```

### Zadanie 15

Proszę zbudować model regresji dla całego zbioru **dane**. Jako zmienną objaśnianą proszę przyjąć liczbę przejechanych mil na jednym galonie (mpg - Miles/(US) gallon) natomiast jako objaśniającą liczbę cylindrów (cyl - Number of cylinders). Czy współczynnik kierunkowy jest istotnie różny od zera? Ile procent zmienności liczby przejechanych mil wyjaśnił zbudowany model regresji?

```{r zad15}
zad15a<-lm(mpg~cyl,data=dane)
summary(zad15a)
round(summary(zad15a)$coefficients[2,],2)
summary(zad15a)$r.squared
```
### Zadanie 16

Proszę przeliczyć zmienną określającą liczbę przejechanych mil na jednym galonie na liczbę kilometrów na jednym litrze. 

```{r}
galon_l<-3.78541178
mila_km<-1.609344
dane$mpg*galon_l/mila_km
```
OPIS ZBIORU 
----

```{r desc,eval=FALSE,tidy=FALSE}
Motor Trend Car Road Tests

Description

The data was extracted from the 1974 Motor Trend US magazine, and comprises fuel consumption and 10 aspects of automobile design and performance for 32 automobiles (1973–74 models).

A data frame with 32 observations on 11 variables.

[, 1]   mpg	 Miles/(US) gallon
[, 2]	 cyl	 Number of cylinders
[, 3]	 disp	 Displacement (cu.in.)
[, 4]	 hp	 Gross horsepower
[, 5]	 drat	 Rear axle ratio
[, 6]	 wt	 Weight (lb/1000)
[, 7]	 qsec	 1/4 mile time
[, 8]	 vs	 V/S
[, 9]	 am	 Transmission (0 = automatic, 1 = manual)
[,10]	 gear	 Number of forward gears
[,11]	 carb	 Number of carburetors
```
