Raporty tabelaryczne w R
========================================================

```{r set-options, echo=FALSE, cache=FALSE}
options(width = 700)
opts_chunk$set(comment = "", warning = FALSE, message = FALSE, echo = TRUE, tidy = FALSE, size='tiny')
```

Zapoznają się Państwo z raportami tabelarycznymi w R. Omówione zostaną funkcje:

* table, prop.table, xtabs, ftable, summary, by, aggregate

Dodatkowe pakiety przyśpieszające pracę z przetwarzaniem tabelarycznym:

* reshape2, dplyr, data.table

oraz pakiety do tworzenia "ładnych tabel"

* xtable, hwriter, sjPlot

1. Wczytanie danych. 
------------

Poniższy kod wcztuje dane Diagnozy Społecznej. Plik .RData zawiera trzy obiekty typu/klasy data.frame:
* dictionary -- zbiór zawiera nazwy zmiennych
* etykiety -- zbiór zawiera etykiety zmiennych
* gosp -- zbiór zawiera odpowiedzi respondentów na pytania zadane w diagnozie społecznej.

```{r,eval=FALSE}
### polecenie setwd ustala domyślny folder
setwd('C:/Zajecia/')

### polecenie load wczytuje pliki o rozszerzeniu RData
load('DiagnozaGosp.RData')
```

```{r,echo=FALSE}
### polecenie setwd ustala domyślny folder
setwd('~/Dokumenty/TWARDZIEL/Doktorancke/02. Moje zajęcia/2013_2014_2_letni/WIRDS/DataSets/')

### polecenie load wczytuje pliki o rozszerzeniu RData
load('DiagnozaGosp.RData')
```

Następnie wykorzystamy podstawowe polecenia, które podsumuja wczytany zbiór danych. Poleceniem dim, nrow, ncol otrzymamy odpowiednio informację o wymiarach tabeli, liczbie wierszy oraz liczbie kolumn.

```{r wymiary}
dim(gosp)
nrow(gosp)
ncol(gosp)
```

Poleceniem head i tail możemy podejrzeć pierwsze i ostatnie 6 wierszy zbioru danych.

```{r headtail}
head(dictionary)
tail(dictionary)
```
Natomiast polecenie names zwraca nam nazwy kolumn.

```{r names}
names(etykiety)
```

W ramach zajęć i pracy w R będziemy posiłkowali się zbiorami dictionary oraz etykiety w celu opisu danych numerycznych, które znajdują się w zbiorze gosp. 

2. Funkcja table
------------

Pierwszą funkcją, którą poznamy jest służy do tworzenia prostych podsumowań tabelarycznych. Możemy z jej pomocą tworzyć zestawienia jedno i wielowymiarowe. Funkcję **table** możemy wykorzystywać w przypadku gdy interesuje nas nieprzeważony wynik. W tym momencie załóżmy, że własnie z taką sytuacją mamy do czynienia. 

Istotnym funkcji argumentem jest *useNA*, który domyślnie przyjmuje wartość 'no' co oznacza, że braki danych nie będą wyświetlane w podsumowaniu.

```{r table0,eval=FALSE}
### składnia polecenia table
table(..., exclude = if (useNA == "no") c(NA, NaN), useNA = c("no",
    "ifany", "always"), dnn = list.names(...), deparse.level = 1)
```

Wykonajmny prostą tabelę częstości dla zmiennej WOJEWODZTWO. 
```{r table1}
table(gosp$WOJEWODZTWO,dnn='Województwa',useNA='ifany')
```

Wynik działania funkcji możemy przypisać do obiektu, poleceniem *str* możemy zobaczyć jego strukturę, a *class*  klasę.
```{r table2}
tab1<-table(gosp$WOJEWODZTWO,dnn='Województwa',useNA='ifany')
str(tab1)
class(tab1)
```

Jeżeli dla wielu zmiennych stworzyć oddzielne podsumowania musimy do każdej zmiennej oddzielnie zastosować funckję *table*. Warto skorzystać w tym miejscu z rodziny funkcji **apply*, a w szczególności z *lapply* oraz *sapply*.

```{r multitables}
### możemy skorzystać z poniższego kodu:
table(gosp$WOJEWODZTWO)
table(gosp$KLASA_MIEJSCOWOSCI)
### lub dla poszczególnych zmiennych wykorzystać rodzinę funkcji apply (wszystkie zwrócą ten sam wynik)
apply(gosp[,c('WOJEWODZTWO','KLASA_MIEJSCOWOSCI')],MARGIN=2,table)
lapply(gosp[,c('WOJEWODZTWO','KLASA_MIEJSCOWOSCI')],table)
sapply(gosp[,c('WOJEWODZTWO','KLASA_MIEJSCOWOSCI')],table)
```


Natomiast jeżeli interesuje nas stworzenie tablicy dwu i wielowymiarowej możemy wypisać poszczególne zmienne w funkcji table. W wyniku otrzymamy tabelę krzyżową dla określonych przekrojów.

```{r crosstab}
### podajemy dwa wymiary (1=wiersze,2=kolumny)
table(gosp$WOJEWODZTWO,gosp$KLASA_MIEJSCOWOSCI)
### lub równoważnie (przy czym automatycznie naniesone zostaną etykiety dla wierszy i kolumn)
table(gosp[,c('WOJEWODZTWO','KLASA_MIEJSCOWOSCI')])
```

W przypadku trzech i więcej wymiarów należy dodawać kolejne zmienne (po przecinku) w poleceniu table. UWAGA kolejność ma znaczenie przy wyświetlaniu wyników! Poniżej przedstawione są wyniki w podziale na zmienną F10. Czy Pana(i) gospodarstwo domowe ma obecnie do spłacenia pożyczki lub kredyty?, która przyjmuje wartości 1 dla TAK oraz 2 dla NIE.

```{r multitab}
table(gosp[,c('WOJEWODZTWO','KLASA_MIEJSCOWOSCI','GF10')])
```

Funkcja *table* domyślnie zwraca wartości liczbowe. Jeżeli chcielibyśmy otrzymać wyniki w procentach musimy zastosować funkcję *prop.table*. 

```{r proptable}
tab1<-table(gosp[,c('WOJEWODZTWO','KLASA_MIEJSCOWOSCI')])
### procent z ogółu
prop.table(tab1)
### margin=1, procent z wiersza
prop.table(tab1,margin=1)
### margin=2, procent z kolumny
prop.table(tab1,margin=2)
### jeżeli chcemy otrzymać bardziej czytelne wyniki możemy pomnożyć wynik razy 100 i wykorzystac funkcję round w celu pokazania dwóch miejsc po przecinku
round(prop.table(tab1,margin=1)*100,2)
```

Domyślnie funkcje nie zwracają marginesów, jeżeli chcemy je dodać to musimy zastosować funkcję *addmargins*, w której określamy marginesy określamy parametrem margin. Funkcja *addmargins* umożliwia również określenie funkcji, którą chcemy zastosować do podsumowań (domyślnie jest to suma).

```{r addmargins}
### suma wierszy i kolumn
addmargins(tab1)
### podsumowania dla kolumn
addmargins(tab1,margin=1)
### podsumowania dla wierszy
addmargins(tab1,margin=2)
```

3. Funkcja xtabs
------------
Funkcja *xtable* jest przeznaczona do tworzenia tabel krzyżowych (dwu i wymiarowych). Składnia procedury jest nastepujaca:

```{r xtabs1,eval=FALSE}
xtabs(formula = ~., data = parent.frame(), subset, sparse = FALSE,
      na.action, exclude = c(NA, NaN), drop.unused.levels = FALSE)
```

Pierwszym parametrem jest formuła, którą konstruuje się w następujący sposób -- po lewej stronie mogą znajdować się liczebności lub inne statystyki (nie jest to wymagane), a po prawej stronie zmienne (rozdzielone symbolem + ). Funkcję możemy zamiennie stosować z table, jak również w momencie gdy posiadamy liczebnosci lub inne statystyki opisowe i chcemy stworzyć na ich podstawie table. 

Funkcja umożliwia również zastosowanie tzw. macierzy rzadkich (ang. sparse matrix), które są przydatne gdy utworzone zestawienie zawiera puste przekroje (wartości 0).

```{r xtabs2}
### podstawowa wartość
xtabs(~WOJEWODZTWO+KLASA_MIEJSCOWOSCI,data=gosp,sparse=F)
### z wykorzystaniem macierzy rzadkich
xtabs(~WOJEWODZTWO+KLASA_MIEJSCOWOSCI,data=gosp,sparse=T)

```

Proszę zauważyć, że funkcja *xtabs* w wersji podstawowej ustawia nazwy zmiennych. Niestety, funkcja w przypadku większej liczby wymiarów zwraca wynik podobny jak *table*.

4. Funkcja ftable
------------

Jeżeli chcemy utworzyć tabelę wielowymiarową warto skorzystać z funkcji *ftable*. Tabelę możemy stworzyć na dwa sposoby, podając formułę lub numery kolumn dla których tworzymy zestawienie. Składnia procedury jest następująca:

* w przypadku podania formuły: kolumna1 + kolumna2 ... + kolumnaN ~ wiersz1 + wiersz2 + ... + wierszN
* w przypadku podania zbioru: argumenty row.vars oraz col.vars określają układ tabeli. Podane muszą zostać wektory numeryczne, a kolejność cyfr ma znaczenie. Poniżej przykład dla zmiennej GF10 (F10. Czy Pana(i) gospodarstwo domowe ma obecnie do spłacenia pożyczki lub kredyty?, która przyjmuje wartości 1 dla TAK oraz 2 dla NIE).

```{r ftable1}
ftable(WOJEWODZTWO~GF10+KLASA_MIEJSCOWOSCI,data=gosp)
ftable(gosp[,c('WOJEWODZTWO','GF10','KLASA_MIEJSCOWOSCI')],data=gosp,row.vars=c(2,3),col.vars=1)

```

Jak możemy zawuważyć wyniki są równoważne. Dodatkowo, jeżeli podamy zmienne poprzez wykorzystanie $ możemy nadać własne nazwy zmiennych.

```{r ftable2}
ftable(gosp$WOJEWODZTWO,gosp$GF10,gosp$KLASA_MIEJSCOWOSCI,row.vars=c(2,3),col.vars=1,
       dnn=c('Województwo','Kredyt','KLM'))
```

5. Funkcja summary
------------

Funkcja *summary* zwraca podstaowe statystyki opisowe oraz podsumowania zmiennych tekstowych. Służy do pierwszego zapoznania się z danymi, zwłaszcza w kontekście weryfikacji liczby braków danych. Poniżej zastosowanie funkcji do zmiennej ciąglej .

```{r summary}
summary(gosp$gdoch_m_osoba)
```

Natomiast jeżeli zastosujemy funkcję summary do zmiennej typu factor otrzymamy w wyniku następujący wydruk.

```{r summary2}
summary(as.factor(gosp$L.OSOB_2013))
```

Nie zawsze zastosowanie funkcji *summary* skutkuje podobnym rezultatem. W przypadku zastosowania *summary* na funkcji *table* otrzymujemy następujący wynik:

```{r summarytab}
summary(table(gosp$WOJEWODZTWO))
```

W przypadku dwuwymiarowej tabeli, dostajemy następujący rezultat. Otrzymujemy wyniki testu ChiKwadrat.

```{r summarytab2}
summary(table(gosp$WOJEWODZTWO,gosp$GF10))
```

Podoba sytuacja występuje gdy stosujemy *summary* do wyniku funkcji *xtabs*.

```{r summarytab3}
summary(xtabs(~WOJEWODZTWO+GF10,data=gosp))
```

Pojawia się pytanie: kiedy mamy wiedzieć jaki rezultat otrzymamy po wpisaniu *summary*? W **R** wszystko jest obiektem, a (prawie) każdy obiekt ma metody, które można na nich stosować. Jedną z takich metod jest summary. Wpisując kod *methods(<funkcja>)* możemy zobaczyć do jakich obietów (dokładnie obiektów klasy S3) istnieją metody. Zapis jest następujący <funkcja>.<obiekt> (w przypadku obiektów S3).

```{r methods}
methods('summary')
```

Jeżeli chcemy poznać jakie metody przypisane są do danego obiektu klasy S3 możemy zastosować funkcję methods ale wskazać, argumentem class, że chcemy dowiedzieć się o metodach przypisanych do tej klasy.

```{r methods2}
methods(class='table')
```

6. Funkcje agregujące -- aggregate, by oraz tapply
------------
Niektóre operacje chcemy wykonywać na grupach. Domyślnie w R są trzy funkcje, które służą do grupowych podsumowań:

* aggregate -- funkcja służąca do podsumowań, zwraca w wyniku obiekt klasy data.frame.
* by -- funkcja do agregowania ale również do wykonywania obliczeń w podziale na grupy.
* tapply -- najbardziej "uboga" funkcja, która umożliwia generowanie podsumowań grupowych.


W pierwszej kolejności zajmiemy się funkcją aggregate. Składnia funkcji jest następuąca:

```{r aggr,eval=FALSE}
aggregate(formula, data, FUN, ...,
          subset, na.action = na.omit)
```

Składnia formuły jest następująca:

*zmienna ciągła ~ zmienna agregujaca1 + zmienna agregująca2 + ... + zmienna agregującaN*

W przypadku gdy interesuje nas podsumowanie więcej niż jednej zmiennej,  formuła musi mieć następującą postać:

*cbind(zmienna ciągła1,zmienna ciągła2,..zmienna ciągłaN) ~ zmienna agregujaca1 + zmienna agregująca2 + ... + zmienna agregującaN*.

Przeprowadzimy następującą agregację: obliczymy średni dochód na jed. ekwiwalentną w 2012 r. (gdoch_r_osoba_ekw)

```{r aggr2}
agr<-aggregate(gdoch_r_osoba_ekw~WOJEWODZTWO+KLASA_MIEJSCOWOSCI,data=gosp,FUN=mean)
head(agr)
```

Natomiast jeżeli chcemy policzyć więcej statystyk musimy w argumencie FUN zadeklarować własną funkcję.

```{r aggr3}
agr<-aggregate(gdoch_r_osoba_ekw~WOJEWODZTWO+KLASA_MIEJSCOWOSCI,data=gosp,
          FUN=function(x) c(Srednia=mean(x),N=length(x)))
head(agr)
```

Zagregujemy teraz dwie zmienne z wykorzystaniem cbind. Drugą zmienną będzie dochód z poprzedniego badania (póki co zakładamy, że nie wykorzystujemy wag). 

```{r aggr4}
agr<-aggregate(cbind(fdoch_r_osoba_ekw,gdoch_r_osoba_ekw)~WOJEWODZTWO+KLASA_MIEJSCOWOSCI,
          data=gosp,FUN=mean)
head(agr)
```

i z własną funkcją

```{r aggr5}
agr<-aggregate(cbind(fdoch_r_osoba_ekw,gdoch_r_osoba_ekw)~WOJEWODZTWO+KLASA_MIEJSCOWOSCI,
          data=gosp,FUN=function(x) c(Srednia=mean(x),N=length(x)))
head(agr)
```

Proszę jednak zauważyć, że wyniki moą się różnić ponieważ w tym przypadku brane są pod uwagę osoby, które brały udział w obydwu badaniach!!!


7. Funkcja dcast(reshape2)
------------

Funkcja *cast (dcast oraz acast) służy do tworzenia podsumowań tabelarycznych. Stworzona jest przez Pana Hadleya Wickham'a, który oprócz tego pakietu stworzył m.in. ggplot2, plyr, dplyr i jest jednym z odpowiedzialnych za powstanie RStudio.

Na zajęciach zajmiemy się funkcją *dcast*, którą wykorzystamy do stworzenia podsumowań. *dcast* ma następującą składnię:

```{r dcast,eval=FALSE}
dcast(data, formula, fun.aggregate, ... , margins, subset,
      fill, drop, value.var)
```

Argumenty oznaczają:

* data -- zbiór danych typu data.frame, który ma tak zwany układ long (ang. *molten data frame*)
* formula	-- formuła, która określa sposób podsumowań.
* fun.aggregate	- funkcja agregująca, domyslnie przyjmuje wartość length (zliczanie wartości) 
* ...	--- argumenty, które przekazujemy funkcji agregującej
* margins	-- wskazujemy czy chcemy otrzymać podsumowania wierszy, kolumn lub obydwu na raz. Wskazujemy je poprzez nazwy albo TRUE
* subset	-- wskazujemy podzbiór na którym chcemy pracować (np. subset = .(variable=="length")) 
* fill -- wskazujemy co chcemy zrobić z brakami danych (czym mamy je wypełnić, domyślnie wartośc 0)
* drop	-- wskazujemy czy chcemy usunąć lub zostawić przekroje o zerowych liczebnościach
* value.var	-- wskazujemy zmienną, która przetrzymuje wartości 

Wykorzystamy poprzednie typy raportów do zestawień. Przy czym żeby zastosować funkcję dcast należy najpierw przekształcić zbiór danych stosując funkcję *melt*, której składnia znajduje się poniżej.

```{r melt,eval=FALSE}
melt(data, id.vars, measure.vars,
    variable.name = "variable", ..., na.rm = FALSE,
    value.name = "value")
```

* id.vars -- oznacza zmienne, które stosujemy do identyfikacji rekordów (najczęściej są to zmienne, które później będą tworzyły wiersze i kolumny tabeli)
* measure.vars -- oznacza zmienne, które chcemy zostawić w zbiorze danych. Domyślnie zostawione zostaną wszystkie zmienne, które znajdują się w zbiorze danych i nie zostały określone w id.vars
* variable.name -- określa nazwę zmiennej, która będzie przetrzymywała zmienne określone w measure.vars
* value.name -- określa zmienną, która będzie przetrzymywała wartości zmiennych określonych w measure.vars
* na.rm -- określa co możemy zrobić z brakami danych znajdującymi się w zmiennych określonych w measure.vars

Znając już podstaowe funkcje, przejdziemy do ich wykorzystania. W pierwszym kroku przetworzymy zbiór danych tak aby dostać zestawienie liczby reprezentantów w poszczególnych próbach. W pierwszym przypadku niezastosujemy wag, w drugim już zastosujemy i porównamy wyniki.

```{r melt2}
library(reshape2)
dataMelted<-melt(id.vars=c('WOJEWODZTWO','KLASA_MIEJSCOWOSCI'),measure.vars='WAGA_GD_2013',data=gosp,na.rm=T)
head(dataMelted)
dim(dataMelted)
```

Teraz zastosujemy funkcję *dcast*.

```{r dcast2}
### liczebności nieprzeważone
dcast(dataMelted,WOJEWODZTWO~KLASA_MIEJSCOWOSCI,length,margins=T)
### liczebności przeważone
dcast(dataMelted,WOJEWODZTWO~KLASA_MIEJSCOWOSCI,sum,margins=T)
```

Warto liczebności przeważone zaokrąglić i spróbujmy zapisać wyniki do obiektu. Następnie sprawdzimy jakiej klasy jest ten obiekt.

```{r dcast3}
dcast(dataMelted,WOJEWODZTWO~KLASA_MIEJSCOWOSCI,fun.aggregate=function(x) round(sum(x)))
n2013<-dcast(dataMelted,WOJEWODZTWO~KLASA_MIEJSCOWOSCI,fun.aggregate=function(x) round(sum(x)))
class(n2013)
```

Warto zauważyć, że obiekt jest klasy *data.frame*. Co to dla Nas oznacza? Możemy ten zbiór danych wykorzystać. Policzmy w takim razie, które przekroje są bardziej, a które mniej reprezentowane (stosunek liczebności przeważonej do nieprzeważnej). **Uwaga**, funkcja domyślnie szuka kolumny o nazwie values i na niej przeprowadza działania (lub ostatniej kolumny w zbiorze danych).

```{r dcast4}
n2013<-dcast(dataMelted,WOJEWODZTWO~KLASA_MIEJSCOWOSCI,length)
nw2013<-dcast(dataMelted,WOJEWODZTWO~KLASA_MIEJSCOWOSCI,sum)
por2013<-nw2013/n2013
por2013[is.na(por2013)]<-0
por2013<-round(por2013,2)
por2013$WOJEWODZTWO<-n2013$WOJEWODZTWO
por2013
### ile jest powyżej 1
sum(por2013[,2:ncol(por2013)]>1)
```

Jaki wniosek z powyższej tabeli? 36 elementów z badanych przekrojów była mniej niedoreprezentowana w badaniu w związku z tym otrzymała wyższe wagi (wartości powyżej 1). 

Wykorzystamy powyższą wiedzę do stworzenia tabeli, która zawierać będzie wagi z lat 2011 i 2013. Wykonamy te obliczenia w przekroju województw aby dowiedzieć się, które z nich zwiększyły swoją reprezentację.

```{r dcast5}
gosp11<-melt(data=gosp[,c('WOJEWODZTWO','WAGA_GD_2011')],id.vars=c('WOJEWODZTWO'),na.rm=T)
gosp13<-melt(data=gosp[,c('WOJEWODZTWO','WAGA_GD_2013')],id.vars=c('WOJEWODZTWO'),na.rm=T)
gosp11_13<-rbind(gosp11,gosp13)
dim(gosp11_13)

### lub równoważnie (a raczej krócej) możemy zastosować funkcję melt z pakietu reshape
library(reshape)
oldgosp11_13<-reshape::melt(data=gosp[,c('WOJEWODZTWO','WAGA_GD_2013','WAGA_GD_2011')],id.vars=c('WOJEWODZTWO'),na.rm=T)
dim(oldgosp11_13)
```

Następnie przeprowadzimy analizę dwóch zmiennych i zestawimy je w jednej tabeli.

```{r dcast6}
dcast(gosp11_13,WOJEWODZTWO~variable,sum)
wynik<-dcast(gosp11_13,WOJEWODZTWO~variable,sum)
```

```{r dcast7,echo=FALSE,warning=FALSE,results='hide'}
rm(gosp11,gosp1113,gosp11_13,gosp13,nw2013,n2013,oldgosp11_13,por2013,dataMelted)
gc()
```

8. Dodanie etykiet do wyników
------------

Do tej pory nie zajmowaliśmy się nadawaniem etykiet dla wyników. W celu nadania etykiet dla wartości możemy skorzystac z funkcji factor lub z atrybutów zapisanej tabeli. Należy jednak uważać ponieaż klasa typu factor może na początku korzystania przyczynić się do bólu główy (zwłaszcza jak chcemy wrócić do wartości pierwotnych). O to przykład

```{r factor}
### tworzymy wektor
wektor<-c(-1,0,1)
wektor
### zamieniamy go funkcją as factor (bez etykiet)
wektor<-as.factor(wektor)
wektor
### tworzymy na jego podstawie wektor typu factor
wektor<-factor(wektor,levels=c(-1,0,1),labels=c('B/D','TAK','NIE'))
wektor
### teraz chcemy wrócić do wartości prawdziwych i pojawia się problem (otrzymujemy wartości 1,2,3 a nie -1,0,1)
as.numeric(wektor)
```

W związku z tym należy uważać ponieważ funkcja factor zastepuje prawdziwe wartości w zbiorze danych kolejnymi liczbami naturalnymi. Polecam stosować etykiety dopiero na wyniku funkcji agregującej. Poniżej przykład jak zrobić to dla wyniku działania funkcji *xtabs*.

```{r xtabsfactors}
### wywołanie funkcji xtable
xtabs(~WOJEWODZTWO+GF10,data=gosp)
### wynik możemy przypisać do obiektu
tab<-xtabs(~WOJEWODZTWO+GF10,data=gosp)
### a jego wywołanie daje dokładnie taki sam wynik
tab
```

Teraz przejdzy do funckji *str* która umożliwi nam sprawdzenie, które elementy przetrzymują wartości 2,4,...,32 dla województwa, i 1,2 dla zmiennej gf10.

```{r xtabsfactors2}
str(tab)
```

Pojawia się słowo *attr(,"dimnames")*, które jest listą składającą się z dwóch obiektów (tego czego szukamy!!). Aby wyciągnąc te elementy możemy wywołać funkcję *attr*.

```{r xtabsfactors3}
### wywołanie funkcji attr
attr(tab,'dimnames')
### odwołanie się do ementów wektora
attr(tab,'dimnames')$GF10
### zmiana elementów wektora
attr(tab,'dimnames')$GF10<-c('Tak','Nie')
### wywołanie zmienionego obiektu
tab
```

Jak widać jest to bardzo proste :) zmieńmy teraz etykietę kolumny!

```{r xtabsfactors4}
### nazwy znajdują się w tym samym miejscu
names(attr(tab,'dimnames'))
### wystarczy je teraz podmienić
names(attr(tab,'dimnames'))[2]<-'Czy Pana(i) gospodarstwo domowe ma obecnie do spłacenia pożyczki lub kredyty?'
tab
```

