---
title: "Kolokwium - Statystyka matematyczna"
author: "Maciej Beręsewicz"
output: pdf_document
header-includes:
   - \usepackage{amsmath}
---

```{r ustawienia,echo=F,message=FALSE,warning=FALSE,error=FALSE}
library(knitr)
opts_chunk$set(warning = FALSE, 
               message = FALSE, 
               echo = FALSE,
               eval = FALSE,
               tidy = FALSE,
               comment=NA)
## odkomentowanie !!
```

Numer Indeksu: ............
Imię: ...........................
Nazwisko: ...........................

Grupa: ...................
Data: ...................


**Zadanie 1.** Tygodniową wielkość produkcji baterii w pewnym przybliżeniu można określić rozkładem normalnym o średniej 134 786 i odchyleniu standardowym równym 13 000 sztuk. Znajdź prawdopodobieństwo, że tygodniowa produkcja przekroczy 150 000 sztuk.

```{r zad1dane,results='asis',include=TRUE}
m <- 134786
s <- 13000
x <- 150000
z <- (150000-m)/s
wynik <- 1 - pnorm(z)

odp <- '
*Rozwiązanie:*

$$
P \\big( X > `r x` \\big) = ?
$$
$$
\\begin{split}
P \\big( X > `r x` \\big) = \\\\
& P \\big( \\frac{X-`r m`}{`r s`} > \\frac{`r x` - `r m`}{`r s`} \\big) =\\\\
& P \\big( Z > `r z` \\big) = 1 - P\\big(Z <= `r z`)=\\\\
& 1 - \\Phi(`r z`) = 1 - `r pnorm(z)` = `r wynik`
\\end{split}
$$
*Odpowiedź:* Z prawdopodobieństwem `r round(wynik*100,1)` \\% tygodniowa produkcja przekroczy 150 000 sztuk.
'
cat(knit(text=unlist(knit_expand(text = odp)),quiet = T))
```

\newpage

**Zadanie 2.** W celu oszacowania średniego przychodu małych przedsiębiorstw handlowych w Polsce wylosowano próbę 12 firm handlowych zatrudniajacych do 10 osób. Wyniki z próby pozwoliły na oszacowanie: $\bar{x}=25000$, $s=3500$. Zakładając normalność rozkładu, oszacuj metodą przedziałową średnią wielkość przychodu wszystkich firm handlowych w Polsce. Przyjmij poziom ufności 0.93.


```{r zad2dane,results='asis',include=TRUE}
n <- 12
m <- 25000
s <- 3500
ufnosc <- 0.93
alpha <- 1 - ufnosc
t_alpha <- qt(1-alpha/2,n-1)
d <- t_alpha*s/sqrt(n)
dolna <- round(m-d,2)
gorna <- round(m+d,2)

odp <- '
*Rozwiązanie:*
$$
\\begin{split}
P \\big(\\bar{x} - t_{1-\\alpha/2,n-1}\\frac{s}{\\sqrt{n}} < m < \\bar{x} + t_{1-\\alpha/2,n-1}\\frac{s}{\\sqrt{n}}\\big) = 1-\\alpha \\\\ 
P \\big( `r m` - `r t_alpha`\\frac{`r s`}{\\sqrt{`r n`}} < m < `r m` + `r t_alpha`\\frac{`r s`}{\\sqrt{`r n`}} \\big) = 1-`r alpha` \\\\ 
P \\big( `r dolna` < m < `r gorna` \\big) = `r ufnosc` 
\\end{split}
$$

*Odpowiedź:* Z prawdopodobieństwem `r ufnosc` powyższy przedział pokrywa nieznaną średnią w przychodów małych przedsiębiorstw w Polsce.

'
cat(knit(text=unlist(knit_expand(text = odp)),quiet = T))
```

\newpage

**Zadanie 3.** Firma jest przekonana, że jej udział w rynku proszków do prania wynosi ok 14\%. W celu sprawdzenia tego przypuszczenia wylosowano próbę liczącą 514 klientów kupujących proszki do prania. Jaki przyjęty został maksymalny błąd szacunku przy współczynniku ufności 0.97. 

```{r zad3dane,results='asis',include=TRUE}
p <- 0.14
n <- 514
ufnosc <- 0.97
alpha <- 1-ufnosc
z_alpha <- qnorm(1-alpha/2)
d <- sqrt( z_alpha^2*p*(1-p) / n)

odp <- '
*Rozwiązanie:*

Należy przekształcić wzór do następującej postaci:

$$
d =  \\sqrt{\\frac{z_{\\alpha/2}^2 \\times p \\times (1-p)}{n}}.
$$

*Odpowiedź:* Firma przyjęła maksymalny błąd szacunku wynoszący `r round(d,4)`.
'

cat(knit(text=unlist(knit_expand(text = odp)),quiet = T))
```

\newpage

**Zadanie 4.** W zakładzie X zatrudniającym 500 pracowników wylosowano do próby 20 pracowników fizycznych i 25 umysłowych w celu zbadania natężenia zjawiska rocznej absencji w pracy. Otrzymano następujące parametry charakteryzujące zjawisko:


Pracownicy fizyczni | Pracownicy umysłowi
--------------------|--------------------
$\bar{x}_1 = 25$ | $\bar{x}_2 = 28$
$V_1 =  0.4$ | $V_2 =  0.3$

Zakładając poziom istotności 0.05 zweryfikuj hipotezę, że pracownicy umysłowi przeciętnie częsciej są nieobecni w pracy niż pracownicy fizyczni. Przy wyborze testu załóż równość wariancji w obydwu populacjach.

```{r zad4dane,results='asis',include=TRUE}
# rozwiązanie
m_1 <- 25
m_2 <- 28
v_1 <- 0.4
v_2 <- 0.3
s_1 <- m_1*v_1
s_2 <- m_2*v_2
n_1 <- 20
n_2 <- 25
df <- n_1+n_2-2
alpha <- 0.05
sp2 <- ( (n_1-1)*s_1^2 + (n_2-1)*s_2^2 ) / df
t_emp <- (m_1 - m_2) / sqrt(sp2/n_1+sp2/n_2)
t_kryt <- qt(alpha,df)
# rozwiązanie

odp <- '
*Rozwiązanie*:

W pierwszej kolejności musimy zapisać układ hipotez:

* H0: $m_1 = m_2$
* H1: $m_1 < m_2$

gdzie $m_1$ średnia dla pracowników fizycznych, $m_2$ średnia dla pracowników umysłowych.

Korzystam ze wzoru
$$
t = \\frac{\\bar{x_1}-\\bar{x_2}}{\\sqrt{ \\frac{s_p^2}{n_1} + \\frac{s_p^2}{n_2} }}
$$
gdzie $s_p^2= \\frac{(n_1-1)s^2_1 + (n_2-1)s^2_2}{n_1-n_2-2}$

Podstawiając do wzoru otrzymujemy:

$$
t = \\frac{`r m_1`- `r m_2`}{\\sqrt{ \\frac{`r sp2`}{`r n_1`} + \\frac{`r sp2`}{`r n_2`}}} = `r t_emp`
$$

*Odpowiedź:* Odczytując z tablic otrzymuję wartość krytyczną równą `r t_kryt`. Porównując do wartości empirycznej (t) mogę stwierdzić, że nie ma podstaw do odrzucenia hipotezy zerowej (t > t_kryt). Oznacza to, że średnie obydwu grup pracowników nie różnią się istotnie statystycznie.

'

cat(knit(text=unlist(knit_expand(text = odp)),quiet = T))
```

\newpage

**Zadanie 5.** Na podstawie 141 losowo zapytanych pracowników pewnej firmie uzyskano następujące wyniki. Stosując test niezależności $\chi^2$ sprawdź czy pomiędzy wykształceniem, a tym czy w ciągu ostatnich 3 lat osoba brała udział w szkoleniach istnieje zależność.  Przyjmij poziom istotności $\alpha$= 0,05.

Wykształcenie | Udział w szkoleniach | Brak udziału w szkoleniach
--------------|----------------------|---------------------------
Zawodowe | 18 | 17
Średnie i wyższe | 72 | 43


```{r zad5dane,results='asis',include=TRUE}
# dane
k <- 2
r <- 2
alpha <- 0.05
a <- 18
b <- 17
c <- 72
d <- 43
n <- sum(a,b,c,d)
df <- (k-1)*(r-1)
chi_emp <- n*(a*d-b*c)^2/ ( (a+b)*(c+d)*(a+c)*(b+d) ) 
chi_kry <- qchisq(1-alpha,df)

# rozwiązanie
odp <-'
*Rozwiązanie:*

W pierwszej kolejności musimy zapisać układ hipotez:

* H0: Zmienne są niezależne
* H1: Zmienne są zależne

W związku z tym, że mamy przypadek tabeli $2 \\times 2$ stosujemy uproszczony wzór na statystykę testową $\\chi^2$ określony poniżej:

$$
\\chi^2 = \\frac{ n\\times(a\\times d-b\\times c)^2 }{(a+b)\\times(c+d)\\times(a+c)\\times(b+d)}
$$

Podstawiając dane otrzyujemy
$$
\\chi^2 = \\frac{ `r n`{\\times}(`r a`{\\times}`r d`-`r b`{\\times} `r c`)^2 }{(`r a`+`r b`){\\times}(`r c`+`r d`)\\times(`r a`+`r c`)\\times(`r b`+`r d`)} = `r chi_emp`
$$

*Odpowiedź:* Odczytując z tablic wartość krytyczną dla rozkładu $\\chi^2$ z `r df` stopniami, która jest równa `r chi_kry` możemy stwierdzić, że nie ma zależności między tymi zmiennymi.
'

cat(knit(text=unlist(knit_expand(text = odp)),quiet = T))
```

\newpage


**Zadanie 6.** Na podstawie próby N=100 oszacowano współczynnik korelacji $r=0.85$ między dochodami, a wydatkami mieszkańców Poznania w 2013 roku. Przyjmując poziom istotności $0.01$ zweryfikuj hipotezę mówiącą o tym, że korelacja jest dodatnia.


```{r zad6dane,results='asis',include=TRUE}
n <- 100
r <- 0.85
alpha <- 0.01
t <- sqrt(r^2/(1-r^2))*sqrt(n-2)
t_kryt <- qt(1-alpha/2,n-2)

odp <-'
*Rozwiązanie:*

W pierwszej kolejności musimy zapisać układ hipotez:

* H0: $\\rho = 0$
* H1: $\\rho > 0$

Aby zweryfikować tę hipotezę należy obliczyć statystykę testową t określoną wzorem:

$$
t = \\sqrt{\\frac{r^2}{1-r^2}}\\sqrt{n-2}
$$

podstawiąjąc otrzymujemy:
$$
t = \\sqrt{\\frac{`r r`^2}{1-`r r`^2}}\\sqrt{`r n`-2} = `r t`.
$$

*Odpowiedź:* Następie odczytując z tablic wartość krytyczną rozkładu t-studenta przy $\\alpha=`r alpha`$ i `r n-2` stopniach swobody otrzymujemy wartość `r t_kryt`. Porównując statystykę do wartości krytycznej możemy stwierdzić, że należy odrzucić hipotezę zerową na rzecz alternatywnej.
'

cat(knit(text=unlist(knit_expand(text = odp)),quiet = T))
```

